臺灣臺南地方法院民事判決　　　　　　　　94年度訴字第15號
原　　　告　乙○○
被　　　告　甲○○
上列當事人間請求給付借款事件，經本院於民國九十四年五月十
二日言詞辯論終結，判決如下：
    主  文
原告之訴駁回。
訴訟費用由原告負擔。
    事實及理由
一、原告起訴主張：被告在玉山商業銀行申設甲存支票存款帳戶
    （帳號：0000000000000）請領支票使用，惟被告自民國（下
    同）八十七年十一月間起，經濟情況日趨困窘，輒為調頭寸
    所苦，乃商請原告自同年十一月十六日起借款給予支援。原
    告念在彼此誼屬手足，即囑被告將所簽發之支票逐一開列，
    以便屆期代為存入款項。嗣自八十七年十一月十六日起至八
    十八年四月三十日止，先後以無摺存款方式，將十五筆款項
    存入被告上揭支票帳戶，金額合計新台幣（下同）一百八十
    七萬五千四百四十五元，此有玉山商業銀行存款憑條可憑。
    惟被告借得上開款項後迄今已四年九月有餘，歷經原告無數
    次催討，均置之不理。爰依消費借貸之法律關係，聲明請求
    判決被告應給付一百八十七萬五千四百四十五元，及自九十
    三年度促字第四一二二九號支付命令送達被告翌日起至清償
    日止，按年息百分之五計算之利息等語。
二、被告則以：被告並未向原告借款，兩造係兄弟關係，因先前
    兩造姐姐即訴外人陳秀惠向被告借款八百萬元，原告又積欠
    陳秀惠三百萬元，三人乃面對面協調，由原告代陳秀惠清償
    三百萬元予被告，以抵償陳秀惠對被告之借款債務。嗣被告
    經商失敗，無力支付票款，乃請原告代為給付票款，原告依
    被告簽發之支票面額匯款入被告支票帳戶，故系爭存款是原
    告代陳秀惠陸續清償之債務，並非被告向原告之借款等語置
    辯。
三、兩造不爭執部分
    (一)原告自八十七年十一月十日起至八十八年四月二十二日止
      ，陸續以無摺存款方式，將如附表所示之金額存入被告所
      開設之玉山商業銀行永康分行甲存第00 00-000-000000號
      帳戶內，以支付被告所簽發該帳戶支票之票款債務，共計
      十五筆，金額合計一百八十七萬五千四百四十五元，業據
      原告提出存款憑條十五紙附卷，並據玉山商業銀行永康分
      行檢送上開甲存帳戶交易明細表在卷。
    (二)原告因積欠訴外人陳秀惠三百萬元借款，陳秀惠又積欠被
      告八百萬元借款，兩造乃與陳秀惠面對面口頭約定，由陳
      秀惠將其對原告之三百萬元借款債權讓與被告，由原告直
      接清償被告，以抵償陳秀惠積欠被告之八百萬元借款債務
      中之三百萬元。故原告乃陸續給付三百萬元予被告，附表
      所示原告以無摺存款方式，陸續存入被告支票帳戶內之各
      該存款，均在上開訴外人陳秀惠讓與被告之三百萬元借款
      債權內。
四、至原告主張如附表所示各該存入被告支票帳戶內之金額，均
    係被告向原告之借款所交付，請求被告清償等情，則為被告
    否認，並以前揭情詞置辯。
五、按民事訴訟如係由原告主張權利者，應先由原告負舉證之責
    ，若原告先不能舉證，以證實自己主張之事實為真實，則被
    告就其抗辯事實即令不能舉證，或其所舉證據尚有疵累，亦
    應駁回原告之請求。又請求履行債務之訴，除被告自認原告
    所主張債權發生原因之事實外，應先由原告就其主張此項事
    實，負舉證之責任，必須證明其為真實後，被告於其抗辯事
    實，始應負證明之責任，此為舉證責任分擔之原則（本院十
    七年上字第九一七號、四十三年台上字第三七七號判例參照
    ）。準此，如當事人主張有金錢借貸關係存在，須就其發生
    所須具備之特別要件即金錢之交付與借貸意思表示相互一致
    負舉證責任。而交付金錢之原因多端，或為買賣，或為贈與
    ，或因其他之法律關係而為交付，非謂一有金錢之交付，即
    得推論授受金錢之雙方當然為消費借貸關係。若僅證明有金
    錢之交付，未證明借貸意思表示互相一致者，尚不能認有金
    錢借貸關係存在（最高法院九十三年度台上字第一九號判決
    要旨參照）。本件原告請求被告給付借款，被告既未自認原
    告所交付之系爭款項係因兩造間消費借貸關係所交付，揆諸
    前揭說明，即應由原告就其主張與被告間有消費借貸關係，
    負舉證之責。本件原告雖提出存款憑條十五紙，然僅證明原
    告有交付如附表所示十五筆款項予被告之事實，原告就兩造
    間究有何消費借貸意思表示之合致，並未舉證以實其說，尚
    難僅據此項交付金錢之事實，即推論兩造間當然有金錢借貸
    關係存在。
六、次按債權人得將債權讓與於第三人，但左列債權，不在此限
    ：(一)依債權之性質，不得讓與者、(二)依當事人之特約，不得
    讓與者、(三)債權禁止扣押者。債權之讓與，非經讓與人或受
    讓人通知債務人，對於債務人不生效力。民法第二百九十四
    條第一項、第二百九十七條第一項分別定有明文。準此，所
    謂債權讓與契約，係以債權之讓與為標的之契約，於債權讓
    與契約發生效力時，該債權即行移轉於受讓人，而發生債權
    主體變更之效果。且不以債務人之同意為必要，僅須經讓與
    人或受讓人通知債務人，對於債務人即生效力（最高法院七
    十二年度台上字第三八一八號、八十二年台上字第五一九號
    判決要旨參照）。
    (一)經查，兩造為兄弟關係．被告抗辯：因先前兩造姐姐即訴
      外人陳秀惠向被告借款八百萬元，原告又積欠陳秀惠三百
      萬元，三人乃口頭協議，由原告代陳秀惠清償三百萬元予
      被告，以抵償陳秀惠對被告之借款債務等情，為原告所不
      爭執，參酌證人即兩造之姐陳秀惠證述：「三人協議結果
      ，是將證人對原告的三百萬元借款債權讓與被告，以抵償
      證人積欠被告八百萬元債務中之三百萬元，等於是原告幫
      我還了欠被告的三百萬元，我不能再向原告要這三百萬元
      」等語（參見第六十七頁），足見兩造是在證人積欠被告
      八百萬元，原告又欠證人三百萬元之情況下，三人協議由
      證人將其對原告之三百萬元債權讓與被告，上開債權既非
      法定或約定不得讓與之債權，為債務人之原告亦參與協議
      ，則在三人達成協議時，證人陳秀惠對原告之三百萬元債
      權，即移轉於被告，原告自應受該讓與契約之拘束，就該
      三百萬元債務應向受讓人即被告為清償。
    (二)次查，被告陳述：「當時姐弟三人有約定，原告欠姐姐的
      三百萬元要付給我，我因為經商失敗，支票付不出來，所
      以我太太才寫這張支票明細給原告，由原告從應給付我三
      百萬元的金額中來付這些票款」等語（參見第十七頁），
      對照原告陳述：「我應該要還姐姐三百萬元，因為姐姐還
      欠被告八百萬，當時被告的情況不好，需要輒票，所以我
      才說我交給被告的票款是幫姐姐還債。」（參見第五十九
      頁筆錄）、「當時我們三人確實有面對面以口頭約定，我
      欠姐姐的三百萬元要直接清償給被告，．．．這三百萬元
      包括系爭墊付的票款一百八十七萬多元」（參見第十九頁
      筆錄），足見原告是在三人為債權讓與協議後，本於清償
      之意思交付如附表所示之款項予被告，被告因債權讓與自
      證人陳秀惠取得之三百萬元債權，在原告清償之範圍內即
      歸於消滅。復由原告自認，兩造間除前開讓與之三百萬元
      債權外，並無其他借貸關係，則原告依借貸之法律關係，
      請求被告返還原告本於清償所交付之系爭款項，即屬於法
      無據。又證人陳秀惠對原告之三百萬元債權既於三人協議
      讓與時，已移轉於被告，即該三百萬元之債權主體已變更
      為被告，則原告嗣後因借予證人陳秀惠一千三百餘萬元，
      而對證人陳秀惠取得一千三百餘萬元債權，已無從再與已
      移轉於被告之三百萬元債權主張抵銷，此部分自與上開債
      權讓與無涉，併此說明。
七、綜上所述，原告係在被告與訴外人陳秀惠為債權讓與合意下
    ，本於清償交付如附表所示之款項予被告，既非出於兩造間
    之消費借貸，原告復未舉證證明兩造間有何消費借貸之意思
    表示合致，從而，原告本於借貸之法律關係請求被告給付一
    百八十七萬五千四百四十五元及自本院九十三年度促字第四
    一二二九號支付命令送達被告翌日起至清償日止，按年息百
    分之五計算之利息，為無理由，應予駁回。
八、據上論結：本件原告之訴為無理由，依民事訴訟法第七十八
    條，判決如主文。
中　　華　　民　　國　　94　　年　　5 　　月　　30　　日
                  民事第一庭    法　官　林逸梅
以上正本係照原本作成
如對本判決上訴，須於判決送達後20日內向本院提出上訴狀
中　　華　　民　　國　　94　　年　　5　　月　 　31　　日
                                書記官　簡鳳儀
附表
┌──┬─────┬──────┬─────────────┐
│編號│　存款日期│  存款金額　│　　      存入帳戶        │
├──┼─────┼──────┼─────────────┤
│    │          │            │    玉山商業銀行永康分行  │
│一  │  87.11.10│  167,952元 │    甲存0000000000000帳號 │
│    │          │            │    戶名：甲○○          │
├──┼─────┼──────┼─────────────┤
│二　│　87.11.16│   49,180元 │          同    上        │
├──┼─────┼──────┼─────────────┤
│三　│　87.11.25│   50,000元 │          同    上        │
├──┼─────┼──────┼─────────────┤
│四　│　87.11.30│  425,550元 │          同    上        │
├──┼─────┼──────┼─────────────┤
│五　│　87.12.10│   27,700元 │          同    上        │
├──┼─────┼──────┼─────────────┤
│六　│　87.12.21│   64,563元 │          同    上        │
├──┼─────┼──────┼─────────────┤
│七　│  87.12.28│  250,000元 │          同    上        │
├──┼─────┼──────┼─────────────┤
│八　│  88.1.11 │   50,000元 │          同    上        │
├──┼─────┼──────┼─────────────┤
│九　│  88.1.26 │   63,500元 │          同    上        │
├──┼─────┼──────┼─────────────┤
│十　│  88.1.30 │   50,000元 │          同    上        │
├──┼─────┼──────┼─────────────┤
│十一│  88.2.9  │   77,000元 │          同    上        │
├──┼─────┼──────┼─────────────┤
│十二│  88.2.19 │   50,000元 │          同    上        │
├──┼─────┼──────┼─────────────┤
│十三│  88.3.10 │  200,000元 │          同    上        │
├──┼─────┼──────┼─────────────┤
│十四│  88.3.15 │  200,000元 │          同    上        │
├──┼─────┼──────┼─────────────┤
│十五│  88.4.22 │  150,000元 │          同    上        │
├──┴─────┴──────┴─────────────┤
│　　合　　計      1,875,445元                             │
└─────────────────────────────┘
